---
title: "Balanço de Pagamentos - Brasil (2000–2020)"
authors: "Manoel Alves & Suzy Oliveira"
date: 04/07/2026
format:
  html:
    toc: true
    toc-title: 'Sumário'
    theme: flatly
    code-fold: true
    code-summary: "Ver código"
    fig-width: 9
    fig-height: 5
lang: pt
---

```{css}
body, p, li {
  font-family: "Times New Roman", Times, serif;
  text-align: justify;
}

p {
  text-indent: 1.5cm;
}

.sem-recuo p {
  text-indent: 0cm !important;
}
```

```{r}
#| message: false
#| warning: false

library(readxl)
library(dplyr)
library(knitr)
library(kableExtra)
library(ggplot2)
library(scales)
library(tidyr)
library(ARDL)
library(openxlsx)
```

## Introdução - Justificativa da análise

A análise da restrição externa ao crescimento, fundamentada na Lei de Thirlwall, reveste-se de fundamental importância para compreender a trajetória da economia brasileira no período pós-2008, marcado pelo esgotamento do boom das commodities e por sucessivos ciclos de instabilidade. A relevância deste diagnóstico reside no fato de que, em economias periféricas como a do Brasil, o principal gargalo à expansão sustentada não é apenas a capacidade produtiva interna (oferta), mas sim a necessidade de manter o equilíbrio nas contas externas (demanda restrita pelo Balanço de Pagamentos). Investigar essa dinâmica permite identificar o "teto de crescimento" que a estrutura produtiva nacional consegue suportar sem incorrer em crises de dívida ou desvalorizações cambiais descontroladas, que acabam por abortar os processos de desenvolvimento (Santos, 2020; Vargas; Oliveira, 2021; Brito; Romero, 2019; Thirlwall, 1979).

Esta análise é crucial pois revela que o Brasil opera sob uma "dupla restrição", manifestada tanto na frente comercial quanto na financeira. Pelo lado comercial, a elevada elasticidade-renda das importações do país expõe uma dependência crônica de insumos e bens de capital estrangeiros, enquanto a pauta exportadora permanece concentrada em produtos de baixo valor agregado e baixa elasticidade-renda internacional. Pelo lado financeiro, a análise evidencia como a volatilidade dos fluxos de capitais e o serviço da dívida externa impõem limites adicionais à autonomia da política econômica nacional, tornando o país vulnerável aos ciclos de liquidez global (Abeles; Cherskasky, 2020; Vargas; Oliveira, 2021).

Além disso, a importância deste estudo reside na desmistificação de que ajustes puramente nominais, como a desvalorização da taxa de câmbio, seriam suficientes para garantir a competitividade externa. As evidências mostram que, diante da rigidez tecnológica e da heterogeneidade estrutural, as variações nos preços (câmbio) têm tido eficácia limitada para promover uma mudança real na base produtiva, resultando muitas vezes em "dolarização de custos" e inflação, em vez de um processo virtuoso de substituição de importações. Assim, o ajuste externo brasileiro tem ocorrido predominantemente pela "via recessiva", o que condena o país a taxas de crescimento medíocres e insuficientes para promover a convergência social (Abeles; Cherskasky, 2020; Vargas; Brito, 2024).

Em suma, compreender o crescimento restrito pelo Balanço de Pagamentos é o primeiro passo para a formulação de políticas industriais e de inovação ativas. Somente através de uma mudança estrutural que eleve a densidade tecnológica das exportações e reduza a propensão a importar é que o Brasil poderá romper o ciclo de estagnação de longo prazo e elevar seu teto de crescimento de forma sustentada, garantindo emprego e redução das desigualdades de forma autônoma frente aos choques externos.

------------------------------------------------------------------------

## Revisão de Literatura

A questão das restrições ao crescimento de longo prazo em economias em desenvolvimento e periféricas tem sido um tema central na teoria econômica, sendo abordada tanto por perspectivas estruturais quanto por modelos de demanda. De um lado, o pensamento estruturalista latino-americano - inaugurado com o chamado “Manifesto Latino-Americano” de 1949 de Raúl Prebisch - estabeleceu o modelo centro-periferia, argumentando que as economias periféricas sofrem com a deterioração dos termos de troca e com a dependência estrutural, necessitando de um processo de industrialização para superar o subdesenvolvimento (Bielschowsky, 2020).

A Lei de Thirlwall (1979) oferece uma formalização macrodinâmica para essa restrição, afirmando que a taxa de crescimento de longo prazo de um país é limitada pelo equilíbrio do seu balanço de pagamentos. Ela é determinada, em grande medida, pela razão entre a taxa de crescimento das exportações e a elasticidade-renda da demanda por importações.

A interseção desses temas reside no fato de que os fatores estruturais identificados por Prebish (1949) – a dependência de exportações de baixo valor agregado (com baixa elasticidade-renda) e a crescente demanda por importações de manufaturas (com alta elasticidade-renda) – são precisamente aqueles que geram os parâmetros desfavoráveis que impõem o severo constrangimento do balanço de pagamentos, tal como modelado pela Lei de Thirlwall (1979).

### Produto Interno Bruto (PIB)

Este relatório apresenta a evolução da variação percentual anual do volume do Produto Interno Bruto (PIB) do Brasil a preços de mercado entre 2000 e 2020, com base nos dados da Tabela 6784 do Sistema IBGE de Recuperação Automática (SIDRA).

------------------------------------------------------------------------

#### Carregamento dos dados

```{r}
#| message: false
#| warning: false
#| echo: false
#| label: bloco-carga-dados

library(tidyverse)
library(readxl)
library(kableExtra)

# ==========================================
# 1. CARREGAMENTO DOS DADOS (readxl)
# ==========================================
# Mudamos para ler diretamente o arquivo Excel pulando as linhas decorativas
pib_anual <- read_excel("C:/Users/manoe/Downloads/tabela6784 (1).xlsx", skip = 3, col_names = FALSE) %>%
  select(
    ano_pib = 2,  # Posição física da coluna de Anos
    variacao = 3  # Posição física da coluna de Valores (%)
  ) %>%
  # Limpa linhas vazias, de rodapé textuais ou metadados do IBGE
  filter(!is.na(ano_pib) & !is.na(variacao)) %>%
  mutate(
    ano_pib = as.numeric(ano_pib),
    variacao = as.numeric(variacao)
  )
```

------------------------------------------------------------------------

#### Quadro Variação do PIB por Ano

```{r}
#| message: false
#| warning: false
#| echo: false
#| label: bloco-tabela-pib


pib_anual %>%
  mutate(
    var_fmt = paste0(ifelse(variacao >= 0, "+", ""), round(variacao, 1), "%")
  ) %>%
  select(ano_pib, var_fmt) %>%
  knitr::kable(
    col.names = c("Ano", "Variação Anual do PIB (%)"),
    align    = c("l", "r"),
   
    caption  = "Produto Interno Bruto (PIB) — Taxa de variação real anual (2000–2020)"
  ) %>%
  kable_classic(full_width = FALSE, html_font = "Arial", font_size = 14) %>%
  column_spec(1, bold = TRUE) %>%
  row_spec(
    which(pib_anual$ano_pib == pib_anual$ano_pib[which.max(pib_anual$variacao)]),
    background = "#d4edda", bold = TRUE
  ) %>%
  row_spec(
    which(pib_anual$ano_pib == pib_anual$ano_pib[which.min(pib_anual$variacao)]),
    background = "#f8d7da"
  ) %>%
  footnote(
    general = "Linha verde = Maior crescimento do período; Linha vermelha = Maior retração (menor valor).",
    general_title = "Nota: ",
    footnote_as_chunk = FALSE
  ) %>%
  footnote(
    general = "IBGE - Contas Nacionais Trimestrais (Tabela 6784/SIDRA).",
    general_title = "Fonte: ",
    footnote_as_chunk = TRUE
  )
```

------------------------------------------------------------------------

#### Grafico da Variação do PIB

```{r}
#| warning: false
#| echo: false
#| message: false
#| label: bloco-grafico-pib


ggplot(pib_anual, aes(x = ano_pib, y = variacao)) +
  geom_area(
    fill = "#0d6efd",
    alpha = 0.15
  ) +
  geom_hline(
    yintercept = 0,
    color = "gray75",
    linewidth = 0.5
  ) +
  geom_line(color = "#0d6efd", linewidth = 1.1) +
  geom_point(
    aes(color = ifelse(
      variacao == max(variacao), "Máximo",
      ifelse(variacao == min(variacao), "Mínimo", "Normal")
    )),
    size = 3
  ) +
  geom_text(
    data = pib_anual |>
      filter(
        variacao == max(variacao) |
          variacao == min(variacao)
      ),
    aes(
      label = paste0(
        ifelse(variacao >= 0, "+", ""),
        round(variacao, 1),
        "%"
      ),
      vjust = ifelse(variacao >= 0, -1, 1.5)
    ),
    size = 3.5,
    fontface = "bold"
  ) +
  scale_color_manual(
    values = c(
      "Máximo" = "#198754",
      "Mínimo" = "#dc3545",
      "Normal" = "#0d6efd"
    ),
    guide = guide_legend(title = NULL)
  ) +
  scale_x_continuous(breaks = seq(2000, 2020, 2)) + # Escala ajustada de 2 em 2 anos para não poluir
  scale_y_continuous(
    labels = function(x) paste0(x, "%"),
    expand = expansion(mult = c(0.08, 0.15))
  ) +
  labs(
    title = "Variação Anual do PIB Brasileiro (2000–2020)",
    subtitle = "Taxa de crescimento em relação ao ano anterior (%)",
    x = NULL,
    y = "Variação (%)",
    caption = "Fonte: IBGE (via SIDRA Tabela 6784)"
  ) +
  theme_minimal(base_size = 13) +
  theme(
    plot.title       = element_text(face = "bold", size = 15),
    plot.subtitle    = element_text(color = "gray40", margin = margin(b = 10)),
    plot.caption     = element_text(color = "gray55", size = 9, hjust = 0),
    legend.position  = "top",
    panel.grid.minor = element_blank(),
    axis.text.x      = element_text(
      angle = 45,
      hjust = 1,
      size = 9
    )
  )
```

O gráfico mostra taxas de crescimento robustas até 2008 (com picos em 2004 e 2007). Esse período coincide com o boom dos países emergentes, impulsionado pela demanda chinesa e pela alta nos preços das matérias-primas. À luz da teoria de Prebisch (1949), esse alívio na restrição externa foi conjuntural, permitindo que o país crescesse sem gerar desequilíbrios imediatos no Balanço de Pagamentos, mas sem alterar a dependência de produtos de baixo valor agregado. A queda abrupta em 2009 reflete o impacto imediato da crise financeira internacional via restrição de crédito e fuga de capitais. No entanto, o pico de crescimento em 2010 (próximo a 8%) foi resultado de políticas anticíclicas vigorosas (monetárias, fiscais e de crédito) e da manutenção do patamar elevado dos preços das commodities.

A partir de 2011, o gráfico aponta para uma desaceleração contínua, culminando na recessão de 2015-2016. Esse movimento valida a hipótese de Thirlwall: ao não realizar uma mudança estrutural para aumentar a elasticidade-renda das exportações, o Brasil esbarrou no seu “teto” de crescimento. A forte queda em 2020 deve-se à crise sanitária, que recrudesceu problemas estruturais e cambiais já existentes. A recuperação em 2021 e a estabilização posterior em patamares baixos (2% a 3%) reforçam a ideia de que, sem uma política industrial de inovação que supere a heterogeneidade estrutural defendida por Prebisch (1949), a economia permanece vulnerável e incapaz de sustentar expansões duradouras.

A Lei de Thirlwall (1979) oferece uma formalização macrodinâmica para essa restrição, afirmando que a taxa de crescimento de longo prazo de um país é limitada pelo equilíbrio do seu balanço de pagamentos. Ela é determinada, em grande medida, pela razão entre a taxa de crescimento das exportações e a elasticidade-renda da demanda por importações.

A interseção desses temas reside no fato de que os fatores estruturais identificados por Prebish (1949) – a dependência de exportações de baixo valor agregado (com baixa elasticidade-renda) e a crescente demanda por importações de manufaturas (com alta elasticidade-renda) – são precisamente aqueles que geram os parâmetros desfavoráveis que impõem o severo constrangimento do balanço de pagamentos, tal como modelado pela Lei de Thirlwall (1979).

------------------------------------------------------------------------

#### Destaques Estatísticos

```{r}
#| label: destaques-pib

max_pib <- pib_anual[which.max(pib_anual$variacao), ]
min_pib <- pib_anual[which.min(pib_anual$variacao), ]
anos_negativos <- sum(pib_anual$variacao < 0)
```

- **Maior crescimento anual:** `r max_pib$ano_pib` — `r paste0("+", max_pib$variacao)` %
- **Maior retração econômica:** `r min_pib$ano_pib` — `r min_pib$variacao` %
- **Anos de crescimento negativo:** `r anos_negativos` anos (2009, 2015, 2016 e 2020).
- **Crescimento médio anual (2000–2020):** `r round(mean(pib_anual$variacao), 1)` %

### Exportações

| Este relatório apresenta a evolução das exportações gerais brasileiras entre 2000 e 2020, com base em dados do Ministério do Desenvolvimento, Indústria, Comércio e Serviços (MDIC). Os valores estão expressos em dólares americanos (US\$ FOB). \|

#### Carregamento dos Dados

```{r}
#| label: load-data

df <- read_excel("C:/Users/manoe/Downloads/V_EXPORTACAO_GERAL_2000-01_2020-12_DT20260607.xlsx")

colnames(df) <- c("ano", "valor_fob")

df <- df |>
  mutate(valor_bi = valor_fob / 1e9)
```

------------------------------------------------------------------------

#### Quadro Exportações por Ano

```{r}
#| label: tabela

df |>
  mutate(
    valor_fmt = dollar(valor_fob, prefix = "US$ ", big.mark = ".", decimal.mark = ",", accuracy = 1),
    var_pct = (valor_fob / lag(valor_fob) - 1) * 100,
    var_fmt = ifelse(is.na(var_pct), "—",
                     paste0(ifelse(var_pct >= 0, "+", ""), round(var_pct, 1), "%"))
  ) |>
  select(ano, valor_fmt, var_fmt) |>
  kbl(
    col.names = c("Ano", "Valor US$ FOB", "Variação anual"),
    align    = c("l", "r", "r"),
    caption  = "Tabela 1: Exportações Gerais do Brasil — 2000 a 2020 (US$ FOB)"
  ) |>
  kable_styling(
    bootstrap_options = c("striped", "hover", "condensed", "responsive"),
    full_width        = FALSE,
    position          = "center",
    font_size         = 14
  ) |>
  column_spec(1, bold = TRUE) |>
  row_spec(
    which(df$ano == df$ano[which.max(df$valor_fob)]),
    background = "#d4edda", bold = TRUE
  ) |>
  row_spec(
    which(df$ano == df$ano[which.min(df$valor_fob)]),
    background = "#f8d7da"
  ) |>
  footnote(
    general = "Linha verde = maior valor do período; 
               Linha vermelha = menor valor. 
               Fonte: COMEX."
  )
```

Entre 2010 e 2011, observa-se uma retomada vigorosa, culminando no pico da série em 2011 (cerca de US\$ 250 bilhões). Esse período é descrito nas fontes como o auge do boom das commodities. Esse crescimento foi impulsionado principalmente pela demanda massiva da China por matérias-primas e pelo aumento dos preços internacionais de grãos, minérios e petróleo. O círculo virtuoso permitiu que o Brasil registrasse superávits recordes, mas, sob a ótica estruturalista, esse alívio foi conjuntural e não alterou a dependência de produtos de baixo valor agregado. A partir de 2012, a tabela 1 revela uma tendência de declínio contínuo, atingindo um vale em 2016. As fontes explicam que o ciclo virtuoso começou a se esgotar entre 2011 e 2013 devido à interrupção da alta de preços das matérias-primas. A partir do final de 2013, a queda dos preços das commodities se acelerou, exemplificada pela queda de 55% no preço do petróleo entre 2013 e 2015, expondo a vulnerabilidade externa brasileira (Santos, 2020).

#### Destaques Estatísticos

```{r}
#| label: destaques

max_row <- df[which.max(df$valor_bi), ]
min_row <- df[which.min(df$valor_bi), ]
var_total <- (df$valor_fob[nrow(df)] / df$valor_fob[1] - 1) * 100
```

- **Maior exportação:** `r max_row$ano` — US\$ `r round(max_row$valor_bi, 1)` bilhões
- **Menor exportação:** `r min_row$ano` — US\$ `r round(min_row$valor_bi, 1)` bilhões
- **Variação total (2000–2020):** `r round(var_total, 1)`%

------------------------------------------------------------------------

### Importações

Este relatório apresenta a evolução das importações gerais brasileiras entre 2000 e 2020, com base em dados do Ministério do Desenvolvimento, Indústria, Comércio e Serviços (MDIC). Os valores estão expressos em dólares americanos (US\$ FOB).

#### Carregamento de Dados

```{r}
#| label: carregar-dados

dados_brutos <- read_excel("C:/Users/manoe/Downloads/V_IMPORTACAO_GERAL_2000-01_2020-12_DT20260618.xlsx")

colnames(dados_brutos) <- c("ano_ref", "valor_usd")

base_anual <- dados_brutos |>
  mutate(valor_bi = valor_usd / 1e9)
```

#### Quadro Importações por Ano

```{r}
#| label: quadro-importacoes

base_anual |>
  mutate(
    usd_fmt   = dollar(valor_usd, prefix = "US$ ", big.mark = ".", decimal.mark = ",", accuracy = 1),
    delta_pct = (valor_usd / lag(valor_usd) - 1) * 100,
    delta_fmt = ifelse(is.na(delta_pct), "-",
                  paste0(ifelse(delta_pct >= 0, "+", ""), round(delta_pct, 1), "%"))
  ) |>
  select(ano_ref, usd_fmt, delta_fmt) |>
  kbl(
    col.names = c("Ano", "Valor US$ FOB", "Variacao anual"),
    align     = c("l", "r", "r"),
    caption   = "Tabela 2: Importações Gerais do Brasil - 2000 a 2020 (US$ FOB)"
  ) |>
  kable_styling(
    bootstrap_options = c("striped", "hover", "condensed", "responsive"),
    full_width        = FALSE,
    position          = "center",
    font_size         = 14
  ) |>
  column_spec(1, bold = TRUE) |>
  row_spec(
    which(base_anual$ano_ref == base_anual$ano_ref[which.max(base_anual$valor_usd)]),
    background = "#d4edda", bold = TRUE
  ) |>
  row_spec(
    which(base_anual$ano_ref == base_anual$ano_ref[which.min(base_anual$valor_usd)]),
    background = "#f8d7da"
  ) |>
  footnote(
    general       = "Linha verde = maior valor do periodo; 
                     Linha vermelha = menor valor. 
                     Fonte: COMEX"
  )
```

A Tabela 2 apresenta a evolução das importações brasileiras entre 2008 e 2020, revelando uma trajetória que espelha as fases de expansão e a crise da economia nacional. No início da série, observa-se um patamar elevado de absorção de produtos estrangeiros, o que se associa ao período de Real apreciado e ao auge do boom das commodities. Durante esse intervalo, a moeda forte barateou insumos e bens de capital, consolidando uma dependência estrutural da indústria brasileira em relação ao mercado externo (Santos, 2020).

A partir de 2012, e de forma mais acentuada após 2014, o gráfico registra uma tendência de declínio contínuo nos volumes importados. Esse movimento coincide com o esgotamento do ciclo virtuoso de preços internacionais e a subsequente desaceleração da economia brasileira. Sob a perspectiva da restrição externa, esse recuo não sinaliza um ganho de competitividade da produção doméstica, mas sim um ajuste forçado pela redução da renda. Diante da recessão e da perda de fôlego do PIB, o país comprimiu suas importações por falta de poder de compra, evidenciando a fragilidade de um modelo que não logrou realizar a substituição de importações em setores de maior densidade tecnológica. Também é ilustrado a volatilidade extrema causada pelo choque sanitário de 2020, com uma queda brusca no segundo trimestre daquele ano. Esse fenômeno refletiu a paralisação simultânea da atividade econômica interna e a desorganização das cadeias globais de suprimentos. Em suma, o comportamento das importações no período demonstra visualmente o “gargalo externo” brasileiro: a economia só consegue sustentar altos volumes de importação em cenários internacionais excepcionalmente favoráveis, sendo forçada a ajustes recessivos quando a restrição do Balanço de pagamentos se impõe sobre a estrutura. Isso é recorrente na dinâmica da economia brasileira (Prebisch,1949).

------------------------------------------------------------------------

#### Destaques Estatísticos

```{r}
#| label: resumo-estatisticas

reg_maior  <- base_anual[which.max(base_anual$valor_bi), ]
reg_menor  <- base_anual[which.min(base_anual$valor_bi), ]
tx_periodo <- (base_anual$valor_usd[nrow(base_anual)] / base_anual$valor_usd[1] - 1) * 100
```

- Maior importação: `r reg_maior$ano_ref` com US\$ `r round(reg_maior$valor_bi, 1)` bilhoes\
- Menor importação: `r reg_menor$ano_ref` com US\$ `r round(reg_menor$valor_bi, 1)` bilhoes\
- Variacao total (2000-2020): `r round(tx_periodo, 1)`%

------------------------------------------------------------------------

### Taxa de Câmbio

Este relatório apresenta a evolução da taxa de câmbio comercial (venda) entre o Real e o Dólar americano, de 2000 a 2020, com base em dados do Banco Central do Brasil.

------------------------------------------------------------------------

#### Carregamento dos dados

```{r}
#| label: load-data-cambio


dados_cambio <- read_excel("C:/Users/manoe/Downloads/transforma para xlx.xlsx")
colnames(dados_cambio) <- c("ano_cambio", "taxa_media")
cambio_anual <- dados_cambio  
```

------------------------------------------------------------------------

#### Quadro Taxa de Câmbio por Ano

```{r}

#| label: tabela-cambio

cambio_anual |>
  mutate(
    taxa_fmt = paste0("R$ ", format(round(taxa_media, 3), decimal.mark = ",")),
    var_pct  = (taxa_media / lag(taxa_media) - 1) * 100,
    var_fmt  = ifelse(is.na(var_pct), "—",
                      paste0(ifelse(var_pct >= 0, "+", ""), round(var_pct, 1), "%"))
  ) |>
  select(ano_cambio, taxa_fmt, var_fmt) |>
  kbl(
    col.names = c("Ano", "Taxa Média (R$/US$)", "Variação anual"),
    align    = c("l", "r", "r"),
    caption  = "Tabela 3: Taxa de Câmbio Comercial (Venda) — 2000 a 2020 (R$/US$)"
  ) |>
  kable_styling(
    bootstrap_options = c("striped", "hover", "condensed", "responsive"),
    full_width        = FALSE,
    position          = "center",
    font_size         = 14
  ) |>
  column_spec(1, bold = TRUE) |>
  row_spec(
    which(cambio_anual$ano_cambio == cambio_anual$ano_cambio[which.max(cambio_anual$taxa_media)]),
    background = "#d4edda", bold = TRUE
  ) |>
  row_spec(
    which(cambio_anual$ano_cambio == cambio_anual$ano_cambio[which.min(cambio_anual$taxa_media)]),
    background = "#f8d7da"
  ) |>
  footnote(
    general = "Linha verde = Maior taxa do período; 
               Linha vermelha = Menor taxa. 
               Fonte: Sisbacen PTAX800 (2025)."
  )

```

Até meados de 2011, a tabela 3 reflete um período de Real apreciado (moeda forte), impulsionado pelo boom das commodities e pelo diferencial de juros favorável ao Brasil. Sob a ótica estruturalista, essa valorização teve um papel ambíguo: se, por um lado, facilitou o controle inflacionário, por outro, atuou como uma “restrição interna severa”, comprimindo as margens da indústria nacional e elevando a elasticidade-renda das importações (π). As empresas tornaram-se dependentes de insumos estrangeiros baratos, consolidando um processo de desindustrialização precoce (Bielschowsky, 2020).

Observa-se na tabela 3, também, um salto brusco na taxa de câmbio no final de 2008. Esse movimento decorreu da fuga generalizada de capitais e da redução da liquidez internacional após a falência do Lehman Brothers. Para conter essa volatilidade, o BCB intensificou o regime de “flutuação suja”, intervindo ativamente por meio de swaps cambiais e leilões de divisas para evitar uma desestabilização financeira sistêmica (Jayme Jr.; Rezende, 2008).

------------------------------------------------------------------------

#### Destaques Estatísticos

```{r}
#| label: destaques-cambio

max_cambio <- cambio_anual[which.max(cambio_anual$taxa_media), ]
min_cambio <- cambio_anual[which.min(cambio_anual$taxa_media), ]
var_total_cambio <- (cambio_anual$taxa_media[nrow(cambio_anual)] / cambio_anual$taxa_media[1] - 1) * 100
```

- **Maior taxa de câmbio:** `r max_cambio$ano_cambio` — R\$ `r round(max_cambio$taxa_media, 2)`
- **Menor taxa de câmbio:** `r min_cambio$ano_cambio` — R\$ `r round(min_cambio$taxa_media, 2)`
- **Variação total (2000–2020):** `r round(var_total_cambio, 1)`%

------------------------------------------------------------------------

### Gráfico Síntese

```{r}
#| label: grafico-sintese
#| fig-cap: "Figura 1: Exportações, Importações e Taxa de Câmbio do Brasil (2000-2020)"
#| fig-width: 8
#| fig-height: 6
#| warning: false



sintese <- df |>
  select(ano, expo_bi = valor_bi) |>
  left_join(base_anual |> select(ano = ano_ref, impo_bi = valor_bi), by = "ano") |>
  left_join(cambio_anual |> select(ano = ano_cambio, taxa = taxa_media), by = "ano")

escala <- max(sintese$expo_bi, sintese$impo_bi, na.rm = TRUE) /
          max(sintese$taxa, na.rm = TRUE)

ggplot(sintese, aes(x = ano)) +

  # Exportações
  geom_line(aes(y = expo_bi, color = "Exportacoes"), linewidth = 0.9) +
  geom_point(aes(y = expo_bi, color = "Exportacoes"), size = 2) +

  # Importações
  geom_line(aes(y = impo_bi, color = "Importacoes"), linewidth = 0.9) +
  geom_point(aes(y = impo_bi, color = "Importacoes"), size = 2) +

  # Câmbio (eixo secundário)
  geom_line(aes(y = taxa * escala, color = "Cambio (R$/US$)"),
            linewidth = 0.9, linetype = "dashed") +
  geom_point(aes(y = taxa * escala, color = "Cambio (R$/US$)"), size = 2) +

  scale_y_continuous(
    name = "US$ bilhoes FOB",
    labels = label_number(suffix = " bi", big.mark = "."),
    sec.axis = sec_axis(~ . / escala,
                        name = "Taxa de Cambio (R$/US$)",
                        labels = label_number(accuracy = 0.01))
  ) +
  scale_x_continuous(breaks = seq(2000, 2020, 2)) +
  scale_color_manual(
    values = c(
      "Exportacoes"     = "#2c7bb6",
      "Importacoes"     = "#d7191c",
      "Cambio (R$/US$)" = "#1a1a1a"
    )
  ) +
  labs(
    title   = "Gráfico 1: Exportacoes, Importacoes e Taxa de Cambio do Brasil (2000-2020)",
    x       = NULL,
    color   = NULL,
    caption = "Fonte: MDIC (COMEX); Banco Central do Brasil (Sisbacen PTAX800).\nNota: Exportacoes e importacoes em US$ bilhoes FOB (eixo esquerdo); cambio em R$/US$ (eixo direito)."
  ) +
  theme_classic(base_size = 12) +
  theme(
    text               = element_text(family = "serif"),
    plot.title         = element_text(size = 11, face = "bold", hjust = 0,
                                      margin = margin(b = 10)),
    plot.caption       = element_text(size = 9, hjust = 0, color = "gray30",
                                      margin = margin(t = 8)),
    axis.title         = element_text(size = 10),
    axis.text          = element_text(size = 9, color = "black"),
    axis.text.x        = element_text(angle = 45, hjust = 1),
    legend.position    = "bottom",
    legend.text        = element_text(size = 10),
    panel.grid.major.y = element_line(color = "gray85", linewidth = 0.4),
    panel.grid.major.x = element_blank(),
    plot.margin        = margin(10, 15, 10, 10)
  )
```

O impacto da crise financeira internacional de 2008 manifesta-se no gráfico por meio de uma queda abrupta em "V" tanto nas exportações quanto nas importações durante o ano de 2009. Esse movimento decorreu da redução drástica da liquidez internacional, da escassez de crédito e de um movimento generalizado de fuga de capitais, que também provocou um salto momentâneo na taxa de câmbio. No entanto, a retomada vigorosa em 2010 e o pico das exportações registrado em 2011, atingindo o patamar de aproximadamente US\$ 250 bilhões, foram resultados de políticas anticíclicas domésticas robustas e da manutenção de preços internacionais favoráveis para as matérias-primas. Esse breve ciclo virtuoso começou a se esgotar entre 2011 e 2013, quando a interrupção da alta nos preços das commodities expôs novamente a vulnerabilidade externa brasileira (Lima; Deus, 2013; Santos, 2020).

A partir de 2012, as séries de comércio exterior iniciam uma tendência de declínio contínuo, validando a Lei de Thirlwall ao demonstrar que o país atingiu seu "teto" de crescimento compatível com o equilíbrio externo. Nesse contexto, a taxa de câmbio iniciou uma escalada de depreciação sustentada a partir de 2014, superando patamares históricos à medida que o déficit em conta corrente aumentava. Restou demonstrado que o ajuste externo brasileiro nesse período não ocorreu por ganho de competitividade via preços (câmbio), mas sim pela via recessiva, na qual a queda acentuada do PIB e da renda nacional forçou a compressão das importações por falta de poder de compra. Por fim, o gráfico ilustra o choque da pandemia de 2020, caracterizado por uma nova e drástica desvalorização cambial aproximando-se de R6,00/US e uma queda profunda nas importações, recrudescendo problemas estruturais que já vinham sendo deflagrados na década anterior (Abeles e Cherkasky, 2020).

## Estimação do Modelo de Thirlwall - Resultado da Pesquisa

A partir de agora, será feito uma análise estatística sobre como o balanço de pagamentos deveria se comportar, no caso brasileiro, de acordo com a lei de Thirlwall.

O primeiro passo para esse processo é estimar, por meio do Teste de Raiz unitária ADF, se as séries são estacionárias ou não.

```{r}
#| label: adf-tabela
#| message: false
#| warning: false

library(tidyverse)
library(urca)
library(knitr)
library(kableExtra)

dados_brutos <- tibble(
  trimestre = seq(as.Date("2008-01-01"), as.Date("2020-10-01"), by = "3 months"),
  M = c(186.37, 200.78, 205.95, 193.44, 166.03, 174.74, 183.06, 205.10, 231.16, 236.18, 253.73, 254.75, 257.40, 268.15, 270.80, 280.60, 267.36, 274.21, 264.82, 278.44, 289.25, 292.45, 287.00, 285.85, 287.06, 281.31, 288.74, 270.87, 270.07, 252.45, 230.33, 217.22, 206.45, 227.94, 213.25, 221.95, 226.74, 227.23, 235.22, 243.28, 241.71, 241.73, 266.69, 247.29, 240.22, 254.79, 266.21, 249.11, 248.54, 218.08, 201.23, 243.11),
  Y = c(143.14, 149.69, 154.86, 146.92, 139.67, 146.39, 153.06, 154.75, 152.53, 158.86, 163.63, 163.55, 160.45, 166.33, 169.41, 167.75, 163.19, 167.97, 173.63, 171.91, 167.63, 174.73, 178.42, 176.26, 173.45, 173.97, 177.28, 175.86, 170.64, 169.20, 169.72, 166.15, 161.87, 163.75, 165.55, 162.39, 162.33, 165.04, 168.27, 166.58, 165.42, 167.71, 171.73, 169.17, 166.91, 169.68, 173.64, 172.03, 167.60, 152.48, 168.37, 171.46),
  R = c(85.96, 84.07, 83.07, 102.70, 99.42, 87.88, 83.79, 79.43, 79.96, 76.88, 76.22, 74.89, 74.21, 72.67, 74.44, 78.11, 77.07, 84.54, 86.81, 88.28, 84.18, 85.94, 95.43, 93.68, 94.00, 87.19, 88.62, 94.83, 99.69, 104.30, 118.15, 126.31, 118.52, 107.86, 98.94, 97.41, 92.23, 96.04, 97.44, 99.59, 101.31, 109.19, 113.99, 107.50, 106.53, 108.79, 111.73, 112.47, 120.78, 143.49, 149.44, 145.96)
)

dados_ln <- dados_brutos |>
  mutate(lnM = log(M), lnY = log(Y), lnR = log(R))

extrair_adf <- function(modelo) {
  s       <- summary(modelo)
  tau     <- round(s@teststat[1, "tau3"] %||% s@teststat[1, "tau2"] %||% s@teststat[1, "tau1"], 4)
  crit_5  <- s@cval[1, "5pct"]
  crit_10 <- s@cval[1, "10pct"]
  list(tau = tau, crit_5 = crit_5, crit_10 = crit_10)
}

t_lnM_n  <- ur.df(dados_ln$lnM,        type = "trend", lags = 4, selectlags = "AIC")
t_lnM_d  <- ur.df(diff(dados_ln$lnM),  type = "drift", lags = 4, selectlags = "AIC")
t_lnY_n  <- ur.df(dados_ln$lnY,        type = "trend", lags = 4, selectlags = "AIC")
t_lnY_d  <- ur.df(diff(dados_ln$lnY),  type = "drift", lags = 4, selectlags = "AIC")
t_lnR_n  <- ur.df(dados_ln$lnR,        type = "trend", lags = 4, selectlags = "AIC")
t_lnR_d  <- ur.df(diff(dados_ln$lnR),  type = "drift", lags = 4, selectlags = "AIC")


get_tau <- function(mod, tipo) {
  s    <- summary(mod)
  col  <- if (tipo == "trend") "tau3" else "tau2"
  tau  <- round(s@teststat[1, col], 4)
  c5   <- s@cval[1, "5pct"]
  c10  <- s@cval[1, "10pct"]
  list(tau = tau, c5 = c5, c10 = c10)
}

diagnostico <- function(tau, c5, condicao) {
  if (tau < c5) {
    if (condicao == "Nivel") "Estacionario I(0)" else "Estacionario I(1)"
  } else {
    "Nao Estacionario"
  }
}

linhas <- list(
  list(var = "*lnM*",  cond = "Nivel",       espec = "Constante e Tendencia", mod = t_lnM_n, tipo = "trend"),
  list(var = "",        cond = "1a Diferenca", espec = "Constante (*Drift*)",  mod = t_lnM_d, tipo = "drift"),
  list(var = "*lnY*",  cond = "Nivel",       espec = "Constante e Tendencia", mod = t_lnY_n, tipo = "trend"),
  list(var = "",        cond = "1a Diferenca", espec = "Constante (*Drift*)",  mod = t_lnY_d, tipo = "drift"),
  list(var = "*lnR*",  cond = "Nivel",       espec = "Constante e Tendencia", mod = t_lnR_n, tipo = "trend"),
  list(var = "",        cond = "1a Diferenca", espec = "Constante (*Drift*)",  mod = t_lnR_d, tipo = "drift")
)

tabela_adf <- map_dfr(linhas, function(x) {
  g <- get_tau(x$mod, x$tipo)
  tibble(
    Variavel      = x$var,
    Condicao      = x$cond,
    Especificacao = x$espec,
    Estatistica   = g$tau,
    CV_5pct       = g$c5,
    CV_10pct      = g$c10,
    Diagnostico   = diagnostico(g$tau, g$c5, x$cond)  # <-- passou x$cond
  )
})

tabela_adf |>
  kbl(
    col.names = c("Variavel", "Condicao", "Especificacao",
                  "Estatistica", "Valor Critico (5%)", "Valor Critico (10%)", "Diagnostico"),
    align   = c("l", "l", "l", "r", "r", "r", "l"),
    caption = "Tabela 4: Resultados do Teste de Raiz Unitaria *ADF* por trimestre - Brasil (2008-2020)",
    digits  = 4
  ) |>
  kable_styling(
    bootstrap_options = c("striped", "hover", "condensed"),
    full_width        = FALSE,
    position          = "center",
    font_size         = 13
  ) |>
  column_spec(1, italic = TRUE, bold = FALSE) |>
  column_spec(4, bold = TRUE) |>
  row_spec(0, bold = TRUE) |>
  pack_rows("lnM", 1, 2, bold = FALSE, italic = TRUE) |>
  pack_rows("lnY", 3, 4, bold = FALSE, italic = TRUE) |>
  pack_rows("lnR", 5, 6, bold = FALSE, italic = TRUE) |>
  footnote(
    general       = "Elaboracao propria (2026).",
    general_title = "Fonte:",
    footnote_as_chunk = TRUE
  )


adf_lnR_diff <- ur.df(diff(dados_ln$lnR), type = "drift", lags = 4, selectlags = "AIC")

```

O que é de mais importante ressaltar deste teste, é que cada variável é estacionária de uma maneira diferente e estão todas em logaritmo natural, para que seja analizado em variações e não em valores brutos, o que dificultaria a análise. As importaçôes (M) são estacionárias na primeira diferença; a taxa de câmbio real (R) é estacionária já em nível; já o PIB real (Y) não é estacionária em nenhuma das duas opções, mas se for análisar os números a um valor crítico de 10%, temos que o PIB irá cumprir o necessário para ser considerado estacionário na primeira diferença, visto que - 2.7199 \< - 2,58, tornando possível a continuidade da pesquisa utilizando o modelo ARDL (bound test) para prosseguir com a estimação da elasticidade-renda da demanda por importações.

O modelo ARDL($p$, $q_1, q_2$) onde $p$ é o número de defasagens da variável dependente (Importações), e $q_1, q_2$ são as defasagens das variáveis explicativas (PIB e Câmbio). A equação geral em nível (geralmente todas as variáveis em logaritmo natural) é expressa como:

$$\ln(\text{Imp}_t) = \alpha_0 + \sum_{i=1}^{p} \gamma_i \ln(\text{Imp}_{t-i}) + \sum_{j=0}^{q_1} \beta_{1,j} \ln(\text{PIB}_{t-j}) + \sum_{k=0}^{q_2} \beta_{2,k} \ln(\text{Câmbio}_{t-k}) + \epsilon_t \tag{1}$$

onde:

- $\alpha_0$ é o intercepto.
- $\gamma_i, \beta_{1,j}, \beta_{2,k}$ são os coeficientes a serem estimados.
- $\epsilon_t$ é o termo de erro (ruído branco).

O resultado dessa equação será dado pela estatística F de Wald, com o valor dado conforme a tabela 5 a seguir:

```{r}
#| label: ardl-estimacao
#| message: false
#| warning: false
#| output: false

modelo_ordem   <- auto_ardl(lnM ~ lnY + lnR, data = dados_ln, max_order = 4)
teste_fronteira <- bounds_f_test(modelo_ordem$best_model, case = 3)
```

```{r}
#| label: bounds-calculos
#| message: false
#| warning: false
#| output: false

estatistica_f <- teste_fronteira$statistic
p_valor       <- teste_fronteira$p.value
f_i0_5pct     <- teste_fronteira$parameters$crit.values[2, 1]
f_i1_5pct     <- teste_fronteira$parameters$crit.values[2, 2]

conclusao_cointegracao <- ifelse(
  p_valor < 0.05,
  "Sim (Existe Cointegracao)",
  ifelse(
    estatistica_f > f_i0_5pct & estatistica_f < f_i1_5pct,
    "Inconclusivo",
    "Nao Cointegra"
  )
)
```

```{r}
#| label: bounds-tabela
#| message: false
#| warning: false

tibble(
  Metrica = c("Estatistica F (Wald)", "p-valor", "Conclusao (a 5% de sig.)"),
  Valor   = c(round(estatistica_f, 4), round(p_valor, 4), conclusao_cointegracao)
) |>
  kbl(
    col.names = c("Metrica", "Valor"),
    align     = c("l", "r"),
    caption   = "Tabela 5: Resultados do Teste de Fronteira (Bounds F-Test) - ARDL"
  ) |>
  kable_styling(
    bootstrap_options = c("striped", "hover", "condensed"),
    full_width        = FALSE,
    position          = "center",
    font_size         = 13
  ) |>
  row_spec(0, bold = TRUE) |>
  row_spec(3, bold = TRUE) |>
  footnote(
    general           = "Elaboracao propria (2026).",
    general_title     = "Fonte:",
    footnote_as_chunk = TRUE
  )
```

A estatística F de Wald calculada atingiu o valor de 5,5452, associada a um p-valor de 0,0228, considerado um alto rigor crítico, com p-valor menor que 5%.

O próximo passo é deixar o R encontrar a estrutura de lags que minimiza os critérios de informação (geralmente o AIC). Olhando para a maior defasagem (L(..., número)) que aparece para cada variável no output do código na lista de coeficientes, temos:

i\) ln M (Importações): Vai até L(lnM, 3). Portanto, 3 lags para a própria variável dependente;

ii\) ln Y (PIB): Vai até L(lnY, 4). Portanto, 4 lags para a renda;

iii\) ln R (Câmbio): Vai até L(lnR, 2). Portanto, 2 lags para a taxa de câmbio.

Para encontrar a relação limpa do longo prazo, a função reorganiza a equação acima para isolar o termo das Importações ($\ln(M^*)$).

Primeiro, ela passa o termo $\gamma_1 \ln(M^*)$ para o lado esquerdo:

$$\ln(M^*) - \gamma_1 \ln(M^*) = \alpha_0 + (\beta_{1,0} + \beta_{1,1}) \ln(Y^*) + \beta_{2,0} \ln(R^*) \tag{2}$$

$$\ln(M^*) \cdot (1 - \gamma_1) = \alpha_0 + (\beta_{1,0} + \beta_{1,1}) \ln(Y^*) + \beta_{2,0} \ln(R^*) \tag{3}$$

Agora, dividindo toda a equação por $(1 - \gamma_1)$, isolamos o PIB ($\ln(Y^*)$):

$$\ln(M^*) = \frac{\alpha_0}{1 - \gamma_1} + \left( \frac{\beta_{1,0} + \beta_{1,1}}{1 - \gamma_1} \right) \ln(Y^*) + \left( \frac{\beta_{2,0}}{1 - \gamma_1} \right) \ln(R^*) \tag{4}$$

Como o modelo foi estimado inteiramente em logaritmos naturais ($\ln$), o coeficiente que acompanha o PIB ($\ln Y^*$) na equação de longo prazo é, por definição teórica, a elasticidade-renda de longo prazo.

A função multipliers() aplica exatamente essa fórmula geral:

$$\text{Elasticidade-Renda} = \frac{\sum \text{Coeficientes de todas as defasagens de } \ln Y}{1 - \sum \text{Coeficientes de todas as defasagens de } \ln M} \tag{5}$$

```{r}
#| label: multiplicadores

multipliers(modelo_ordem$best_model) |>
  kbl(
    caption = "Tabela 6: Multiplicadores de Longo Prazo - Modelo ARDL",
    digits  = 4,
    align   = c("l", "r", "r", "r", "r")
  ) |>
  kable_styling(
    bootstrap_options = c("striped", "hover", "condensed"),
    full_width        = FALSE,
    position          = "center",
    font_size         = 13
  ) |>
  row_spec(0, bold = TRUE) |>
  footnote(
    general           = "elaboracao propria (2026).",
    general_title     = "Fonte:",
    footnote_as_chunk = TRUE
  )
```

Como está sendo utilizado o PIB real como variável de renda, a elasticidade-renda se encontra justamente na coluna ln(Y) (PIB real):

- Valor encontrado: 2,3137 (aproximadamente 2,31).

Prosseguindo para a última etapa, é necessário agora somente calcular a taxa de crescimento sustentável brasileira que corresponda com as contas externas, dado pela lei de Thirlwall:

$$y_{bp} = \frac{x}{\pi} \tag{6}$$

Onde:

- $y_{bp}$: Taxa de crescimento do PIB real compatível com o equilíbrio no balanço de pagamentos.
- $x$: Taxa de crescimento das exportações.
- $\pi$: Elasticidade-renda das importações do país

Substituindo os valores, temos a taxa de crescimento das exportações (dada por aproximadamente 1,90%) e a elasticidade-renda das importações pelo valor que foi encontrado (2,31%), temos:

$$y_{bp} = \frac{1,90}{2,31} = 0,82 \tag{7}$$

O valor de 0,82% seria o ideal de crescimento para o Brasil, de acordo com a Lei de Thirlwall (1979). Esse “teto” de crescimento de 0,82% ao ano revela-se dramaticamente reduzido insuficiente para absorver o crescimento demográfico vegetativo da população brasileira, bem como para promover a convergência da renda per capita nacional em direção aos níveis das economias desenvolvidas. Esse resultado empírico valida a hipótese central desta monografia: a restrição externa atuou como o principal gargalo de longo prazo no período posterior a 2008. Comparando o cenário nacional com estimativas internacionais compiladas pela literatura cepalina, observa-se que a inserção externa brasileira reproduz a vulnerabilidade da América do Sul, cujo teto de crescimento restringe o dinamismo a frações do crescimento dos parceiros comerciais, reflexo de uma pauta exportadora de baixa elasticidade-renda (2,31) face ao dinamismo de regiões como a Ásia desenvolvida, que atinge elasticidades superiores a 3,0 ao se especializar em manufaturas intensivas em tecnologia (Abeles; Cherkasky, 2020).

## Tendências Recentes

A Tabela 7, que apresenta a evolução trimestral dos índices de volume do PIB, das importações e do câmbio real efetivo entre 2021 e 2026, ilustra de forma clara a persistência do gargalo externo na economia brasileira no cenário de projeção. Observa-se que a trajetória de crescimento do Índice de Volume do PIB, que se expande de 170,53 no início de 2021 para 194,53 em 2026, é acompanhada por um aumento ainda mais acentuado na absorção de bens estrangeiros, evidenciando a elevada elasticidade-renda das importações do país. Este fenômeno é um reflexo direto da heterogeneidade estrutural brasileira, onde a tentativa de acelerar a renda interna transborda rapidamente para o setor externo, uma vez que o parque industrial depende cronicamente de insumos e bens de capital de maior densidade tecnológica produzidos no centro (Campos; Lamonica; Campos, 2022; Jaime Jr.; Resende, 2008).

```{r}
#| message: false
#| warning: false
#| output: false
df_cambio_raw <- read_excel("C:/Users/manoe/Downloads/cambio_real_trimestral_2021_2026.xlsx", 
                            sheet = "Câmbio Trimestral", 
                            skip = 3) 


colnames(df_cambio_raw) <- c("Trimestre_Cambio", "Cambio_Real_Efetivo")

df_cambio <- df_cambio_raw %>%
  filter(!is.na(Trimestre_Cambio) & !grepl("Média|Mínimo|Máximo", Trimestre_Cambio)) %>%
  mutate(
    Ano = substr(Trimestre_Cambio, 1, 4),
    Q   = substr(Trimestre_Cambio, 7, 7), # Pega o número depois do 'Q'
    Trimestre_Chave = paste0(Q, "º trimestre ", Ano),
    Cambio_Real_Efetivo = as.numeric(Cambio_Real_Efetivo)
  ) %>%
  select(Trimestre_Chave, Cambio_Real_Efetivo)
  
df_ibge_raw <- read_excel("C:/Users/manoe/Downloads/importação e pib trimestral.xlsx")

colnames(df_ibge_raw) <- c("Regiao", "Setor", "Trimestre", "Variavel", "Valor")

# Tratando preenchimento das linhas mescladas (Setor) e valores numéricos
df_ibge <- df_ibge_raw %>%
  mutate(Setor = ifelse(Setor == "", NA, Setor)) %>%
  fill(Setor, .direction = "down") %>%
  mutate(Valor = as.numeric(Valor))

# Separando PIB e Importações
df_pib <- df_ibge %>% 
  filter(grepl("PIB", Setor)) %>% 
  select(Trimestre, PIB_Volume = Valor)

df_imp <- df_ibge %>% 
  filter(grepl("Importação", Setor)) %>% 
  select(Trimestre, Importacao_Volume = Valor)

df_sintese <- df_pib %>%
  inner_join(df_imp, by = "Trimestre") %>%
  inner_join(df_cambio, by = c("Trimestre" = "Trimestre_Chave"))


wb <- createWorkbook()
addWorksheet(wb, "Tabela Síntese ABNT")
showGridLines(wb, "Tabela Síntese ABNT", showGridLines = TRUE)


wb <- createWorkbook()
addWorksheet(wb, "Tabela Síntese ABNT")
showGridLines(wb, "Tabela Síntese ABNT", showGridLines = TRUE)


style_title <- createStyle(fontName = "Arial", fontSize = 12, textDecoration = "bold")
style_header <- createStyle(fontName = "Arial", fontSize = 10, textDecoration = "bold",
                            halign = "center", valign = "center", wrapText = TRUE,
                            border = c("top", "bottom"), borderStyle = "thin")
style_data_text <- createStyle(fontName = "Arial", fontSize = 10, halign = "left")
style_data_num  <- createStyle(fontName = "Arial", fontSize = 10, halign = "right", numFmt = "#,##0.00")


style_footer    <- createStyle(fontName = "Arial", fontSize = 9, textDecoration = "italic")

border_bottom   <- createStyle(border = "bottom", borderStyle = "thin")


headers <- c("Trimestre", 
             "Índice de Volume PIB\n(Base: 1995 = 100)", 
             "Índice de Volume Importações\n(Base: 1995 = 100)", 
             "Câmbio Real Efetivo\n(Base: Jun/1994 = 100)")

setRowHeights(wb, "Tabela Síntese ABNT", rows = 3, heights = 35)
for(i in 1:length(headers)) {
  writeData(wb, "Tabela Síntese ABNT", headers[i], startRow = 3, startCol = i)
  addStyle(wb, "Tabela Síntese ABNT", style_header, rows = 3, cols = i)
}


start_row <- 4
for(i in 1:nrow(df_sintese)) {
  curr_row <- start_row + i - 1
  
  writeData(wb, "Tabela Síntese ABNT", df_sintese$Trimestre[i], startRow = curr_row, startCol = 1)
  writeData(wb, "Tabela Síntese ABNT", df_sintese$PIB_Volume[i], startRow = curr_row, startCol = 2)
  writeData(wb, "Tabela Síntese ABNT", df_sintese$Importacao_Volume[i], startRow = curr_row, startCol = 3)
  writeData(wb, "Tabela Síntese ABNT", df_sintese$Cambio_Real_Efetivo[i], startRow = curr_row, startCol = 4)
  
  addStyle(wb, "Tabela Síntese ABNT", style_data_text, rows = curr_row, cols = 1)
  addStyle(wb, "Tabela Síntese ABNT", style_data_num, rows = curr_row, cols = 2:4)
}


last_row <- start_row + nrow(df_sintese) - 1
addStyle(wb, "Tabela Síntese ABNT", border_bottom, rows = last_row, cols = 1:4, stack = TRUE)


footer_row <- last_row + 1
footer_text <- "Fonte: Elaborado com dados do IBGE e Banco Central do Brasil (BCB)."
writeData(wb, "Tabela Síntese ABNT", footer_text, startRow = footer_row, startCol = 1)
addStyle(wb, "Tabela Síntese ABNT", style_footer, rows = footer_row, cols = 1)


setColWidths(wb, "Tabela Síntese ABNT", cols = 1, width = 22)
setColWidths(wb, "Tabela Síntese ABNT", cols = 2:4, width = 26)



colunas_nomes <- c("Trimestre", 
                   "Índice de Volume PIB (Base: 1995 = 100)", 
                   "Índice de Volume Importações (Base: 1995 = 100)", 
                   "Câmbio Real Efetivo (Base: Jun/1994 = 100)")



```

```{r}
#| message: false
#| warning: false
#| echo: false
#| label: bloco-tabela-sintes


library(kableExtra)


colunas_nomes <- c("Trimestre", 
                   "Índice de Volume PIB (Base: 1995 = 100)", 
                   "Índice de Volume Importações (Base: 1995 = 100)", 
                   "Câmbio Real Efetivo (Base: Jun/1994 = 100)")

knitr::kable(
  df_sintese, 
  digits = 2, 
  col.names = colunas_nomes,
  align = c("l", "r", "r", "r"),
  format.args = list(big.mark = ".", decimal.mark = ","),

  caption = "Tabela 7 – Evolução trimestral dos índices de volume do PIB, Importações e Câmbio Real Efetivo (2021-2026)"
) %>%
  kable_classic(full_width = FALSE, html_font = "Arial") %>%
  footnote(
    general = "Elaborado com dados do IBGE e Banco Central do Brasil (BCB).",
    general_title = "Fonte: ",
    footnote_as_chunk = TRUE
  )
```

O comportamento do Índice de Câmbio Real Efetivo na tabela também revela aspectos fundamentais da restrição externa, apresentando uma tendência de valorização (queda do índice) que atinge o patamar de 116,37 no primeiro trimestre de 2024. Sob a ótica estruturalista, essa apreciação do Real atua como um desestímulo à produção nacional e um subsídio implícito às importações, o que explica o pico de volume importado (320,75) observado logo na sequência da maior valorização cambial. De acordo com a Lei de Thirlwall, a incapacidade de realizar um ajuste via preços (câmbio) deve-se à rigidez tecnológica nacional, que impede que a indústria doméstica substitua bens estrangeiros de forma competitiva, forçando a economia a depender de preços excepcionalmente altos de commodities para manter o equilíbrio (Jaime Jr.; Resende, 2008).

Por fim, os dados projetados para 2025 e 2026 indicam que a economia brasileira tende a operar sob um "teto de crescimento" reduzido, onde o PIB oscila em torno de 194-198 enquanto o volume de importações se estabiliza em níveis historicamente elevados, acima de 300. Esse cenário confirma que, na ausência de uma mudança estrutural profunda que altere a pauta exportadora e reduza a propensão a importar, o Brasil permanece vulnerável à "asfixia financeira" e a ajustes recessivos. A ligeira depreciação projetada para o fim da série não parece suficiente para reverter a tendência de dependência, reiterando a tese de que o crescimento sustentado no longo prazo é limitado pela necessidade de evitar crises de dívida ou desequilíbrios insustentáveis no Balanço de Pagamentos.

### Estimando o modelo Thirlwall pros anos recentes

A Tabela 8, intitulada "Resultados do Teste de Raiz Unitária Dickey-Fuller Aumentado (ADF) para o período 2021-2026", apresenta a validação estatística necessária para a continuidade da modelagem econométrica no cenário de projeção. O objetivo central deste teste é verificar a estacionariedade das séries temporais, importações (lnM), PIB (lnY) e câmbio (lnR), o que é um pré-requisito técnico para a aplicação de modelos de cointegração, como o ARDL, utilizado na fase anterior da pesquisa para estimar as elasticidades-renda (Vargas; Oliveira, 2021).

```{r}
#| message: false
#| warning: false
#| echo: false
#| label: bloco-tabela-sintese
#| 
library(tidyverse)
library(readxl)
library(urca)
library(knitr)
library(kableExtra) 

dados_importados <- read_excel("tabela_sintese_abnt_R.xlsx", sheet = "Tabela Síntese ABNT", skip = 2)

dados_brutos <- dados_importados %>%
  select(trimestre = 1, Y = 2, M = 3, R = 4) %>%
  filter(!is.na(trimestre) & !grepl("Fonte", trimestre)) %>%
  mutate(across(c(M, Y, R), as.numeric))

dados_ln <- dados_brutos %>%
  mutate(lnM = log(M), lnY = log(Y), lnR = log(R))

adf_lnM       <- ur.df(dados_ln$lnM, type = "trend", lags = 4, selectlags = "AIC")
adf_d_lnM     <- ur.df(diff(dados_ln$lnM), type = "drift", lags = 4, selectlags = "AIC")
adf_lnY_nivel <- ur.df(dados_ln$lnY, type = "trend", lags = 4, selectlags = "AIC")
adf_lnY_diff  <- ur.df(diff(dados_ln$lnY), type = "drift", lags = 4, selectlags = "AIC")
adf_lnR_nivel <- ur.df(dados_ln$lnR, type = "trend", lags = 4, selectlags = "AIC")
adf_lnR_diff  <- ur.df(diff(dados_ln$lnR), type = "drift", lags = 4, selectlags = "AIC")


extrair_e_classificar_adf <- function(objeto_adf, variavel, condicao) {
  test_stat <- objeto_adf@teststat[1]
  val_crit  <- objeto_adf@cval[1, ]
  
  resultado <- case_when(
    test_stat < val_crit["1pct"]  ~ "Estacionária (1%)",
    test_stat < val_crit["5pct"]  ~ "Estacionária (5%)",
    test_stat < val_crit["10pct"] ~ "Estacionária (10%)",
    TRUE                          ~ "Não Estacionária"
  )
  
  data.frame(
    Variável = variavel,
    Condição = condicao,
    `Estatística` = test_stat,
    `1% Crítico` = val_crit["1pct"],
    `5% Crítico` = val_crit["5pct"],
    `10% Crítico` = val_crit["10pct"],
    Resultado = resultado,
    check.names = FALSE
  )
}

tabela_adf_final <- bind_rows(
  extrair_e_classificar_adf(adf_lnM, "lnM", "Nível (Tendência)"),
  extrair_e_classificar_adf(adf_d_lnM, "ΔlnM", "1ª Diferença (Drift)"),
  extrair_e_classificar_adf(adf_lnY_nivel, "lnY", "Nível (Tendência)"),
  extrair_e_classificar_adf(adf_lnY_diff, "ΔlnY", "1ª Diferença (Drift)"),
  extrair_e_classificar_adf(adf_lnR_nivel, "lnR", "Nível (Tendência)"),
  extrair_e_classificar_adf(adf_lnR_diff, "ΔlnR", "1ª Diferença (Drift)")
)


knitr::kable(
  tabela_adf_final,
  digits = 3,
  align = c("l", "l", "r", "r", "r", "r", "c"),
  format.args = list(big.mark = ".", decimal.mark = ","),
  caption = "Tabela 8 – Resultados do Teste de Raiz Unitária Dickey-Fuller Aumentado (ADF) para o período 2021-2026"
) %>%
  kable_classic(full_width = FALSE, html_font = "Arial") %>%
  footnote(
    general = "Elaboração própria (2026), com base nos dados do IBGE e BCB.",
    general_title = "Fonte: "
  )
```

Os resultados detalhados na tabela mostram um comportamento heterogêneo entre as variáveis. Observa-se que as séries das Importações (lnM) e da Taxa de Câmbio (lnR) são não estacionárias em nível, mas tornam-se estacionárias após a primeira diferença, com níveis de significância de 1% e 5%, respectivamente. Isso indica que essas duas variáveis seguem um processo de integração de ordem 1, ou I(1), o que as tornaria, a princípio, aptas para compor a estrutura dinâmica de um modelo ARDL. Contudo, a análise do PIB (lnY) revela um entrave metodológico crítico para o período projetado. A variável da renda nacional apresenta-se como não estacionária tanto em nível quanto em primeira diferença (ΔlnY), uma vez que sua estatística de teste (-1,460) não atinge sequer o valor crítico de 10% (-2,63).

Essa falha em alcançar a estacionariedade indica que a série do PIB para 2021-2026 possui uma tendência estocástica persistente que não é eliminada por ajustes simples. Consequentemente, o texto conclusivo da imagem explicita que é inviável prosseguir com a análise do modelo ARDL para este intervalo de tempo específico. Para que o modelo ARDL produza resultados estatisticamente válidos, as variáveis devem ser obrigatoriamente I(0) ou I(1); a presença de uma variável que não atende a esses critérios de integração inviabiliza a estimação confiável do "teto de Thirlwall" projetado, evidenciando a instabilidade estrutural da economia brasileira no cenário pós-2020 (Vargas; Oliveira, 2021).

## Referências

::: sem-recuo
ABELES, Martín; CHERKASKY, Martín. **Revisitando a restrição externa nos 70 anos do Manifesto da CEPAL:** o caso da América do Sul. Revista de Economia Contemporânea**,** Rio de Janeiro, e202417. Acesso em: 8 de junho de 2026.

BIELSCHOWSKY, Ricardo. **Do “Manifesto Latino-Americano” de Raúl Prebisch aos dias de hoje**:70 anos de Estruturalismo na CEPAL. Revista de Economia Contemporânea, Rio de Janeiro, 2020. Acesso em: 8 de junho de 2026.

CAMPOS, Elizama do Nascimento Oliveira; LAMONICA, Marcos Tostes; CAMPOS, Samuel Alex Coelho. **O modelo de crescimento com restrição no balanço de pagamentos**:uma síntese da literatura econômica. Revista de Economia, Curitiba, v. 43, n. 82, p. 774-807, 2022. Acesso em: 8 de junho de 2026.

COMEX STAT. **Sistema de Consultas e Extração de Dados do Comércio Exterior Brasileiro**. Ministério do Desenvolvimento, Indústria, Comércio e Serviços. Acesso em: 8 de junho de 2026.

DICKEY, David A.; FULLER, Wayne **A. Likelihood ratio statistics for autoregressive time series with a unit root.** Econometria, Evanston, v. 49, n. 4, p. 1057-1072, July 1981. Acesso em: 8 de junho de 2026.

JAYME JR., Frederico G.; RESENDE, Marco Flávio da Cunha. **Restrição externa ao crescimento**: evidências recentes no Brasil. Economia & Tecnologia, Curitiba, Ano 4, v. 12, p. 5-18, jan./mar. 2008. Acesso em: 8 de junho de 2026.

LIMA, Thaís Damasceno; DEUS, Larissa Naves. **A crise de 2008 e seus efeitos na economia brasileira**. Cadernos de Economia, Chapecó, v. 17, n. 32, p. 52-65, jan./jun. 2013. Acesso em: 8 de junho de 2026.

PREBISCH, Raúl. **El desarrollo económico de la América Latina y algunos de sus principales problemas (Manifesto latino‑americano).** Apresentado na Conferência de Havana, Havana, 1949. Acesso em: 8 de junho de 2026.

SANTOS, Bruno Galvão dos. **O ciclo econômico da América Latina dos últimos 12 anos em uma perspectiva de restrição externa**. Revista do BNDES, Rio de Janeiro, v. 15, n. 43, p. 205-251, jun. 2020. Acesso em: 8 de junho de 2026.

SISBACEN. **Taxa de Câmbio (Fim de Período)** - PTAX800. Banco Central do Brasil. Acesso em: 8 de junho de 2026.

THIRLWALL, Anthony P. **The Balance of Payments Constraint as an Explanation of International Growth Rate Differences.** Banca Nazionale del Lavoro Quarterly Review**,** Rome, v. 32, n. 128, p. 45-53, mar. 1979. Acesso em: 8 de junho de 2026.

VARGAS, Juliano; OLIVEIRA, Marcus Elany Gomes de. **Crise econômico-financeira mundial de 2008**:contexto e efeitos sobre o setor da construção civil no Brasil (2003/2011). Rev. Catarinense de Economia**,** v. 5, n. 1, p. 13-27, jun. 2021. Acesso em: 8 de junho de 2026.

VARGAS, Juliano; BRITO, Dayra Leticia da Silva. **Crises econômicas, política cambial e taxa de câmbio**: uma análise do Brasil entre 1994 e 2021. Revista Capital Científico – Eletrônica (RCCe)**,** \[S. l.\], p. 74-100, mar. 2024. Acesso em: 8 de junho de 2026.
:::
